【裁判字號】    99,事聲,24
【裁判日期】    991029
【裁判案由】    聲明異議 (消債)
【裁判全文】
臺灣臺東地方法院民事裁定              99年度事聲字第24號
聲  明  人  甲○（臺灣）商業銀行股份有限公司
即  債權人
法定代理人  丙○○
聲  明  人  大眾商業銀行股份有限公司
即  債權人
法定代理人  丙○○
代  理  人  己○○
聲  明  人  萬榮行銷股份有限公司
即  債權人
法定代理人  乙○○
代  理  人  己○○
相  對  人  丁○○
即  債務人        送達代收人.
上列聲請人對民國99年9月16日本院司法事務官所為98年度司執
消債更字第34號處分，聲明異議，本院裁定如下：
    主  文
聲明異議駁回。
聲明費用由聲明人負擔。
    事實及理由
一、按(一)對於司法事務官處理事件所為之終局處分，於不變之期
    間內聲明異議，經司法事務官認異議為無理由，而送請法院
    裁定，嗣法院仍認異議為無理由時，應以裁定駁回之，民事
    訴訟法第240條之4定有明文。(二)次按(1)「為使負債務之消費
    者得依本條例所定程序清理其債務，以調整其與債權人及其
    他利害關係人之權利義務關係，保障債權人之公平受償，謀
    求消費者經濟生活之更生及社會經濟之健全發展，特制定本
    條例。」，消費者債務清理條例（下稱同條例）第1條定有
    明文。(2)「債務人有薪資、執行業務所得或其他固定收入，
    法院認更生方案之條件公允者，得不經債權人會議可決，逕
    依債務人之聲請或依職權以裁定認可更生方案。有下列情形
    之一者，法院不得為前項之認可：一、債務人於七年內曾依
    破產法或本條例規定受免責。二、有前條第一項各款情形之
    一。三、無擔保及無優先權債權受償總額，顯低於法院裁定
    開始更生程序時，依清算程序所得受償之總額。四、無擔保
    及無優先權債權受償總額，低於債務人聲請更生前二年間，
    可處分所得扣除自己及依法應受其扶養者所必要生活費用之
    數額。」（同條例第64條第1項）。(3)「有下列情形之一者
    ，法院應不認可更生方案：一、債權人會議可決之更生方案
    對不同意或未出席之債權人不公允。二、更生程序違背法律
    規定而不能補正。三、更生方案違反法律強制或禁止規定，
    或有背於公共秩序、善良風俗。四、以不正當方法使更生方
    案可決。五、已申報無擔保及無優先權之債權總額逾新臺幣
    1200萬元。六、更生方案定有自用住宅借款特別條款，而債
    務人仍有喪失住宅或其基地之所有權或使用權之虞。七、更
    生方案所定自用住宅借款特別條款非依第五十四條協議成立
    。八、更生方案無履行可能。九、債務人有虛報債務、隱匿
    財產，或對於債權人中之一人或數人允許額外利益，情節重
    大。」（同條例第63條第1項）。(4)「..更生方案應記載下
    列事項：三、最終清償期，自認可更生方案裁定確定之翌日
    起不得逾六年。但有特別情事者，得延長為八年。」（同法
    第53條第1項第3款）。(三)至於「關於更生或清算之程序，除
    本條例別有規定外，準用民事訴訟法之規定。」，同條例第
    15條定有明文。又「當事人主張有利於己之事實者，就其事
    實有舉證之責任」，民事訴訟法第277條亦有明文。
二、聲明異議人（下稱聲明人）聲明意旨略以：
    本件債權人之清償比例僅約3成。依據行政院主計處於99年7
    月所公布之統計資料顯示：其他餐飲業每月平均薪資約為新
    臺幣（下同）29,060元，本院認定債務人每月收入約為19,5
    00元，顯屬較低。而林顯揚（即債務人之父）每月之扶養費
    ，應以每月6,834元（即綜合所得稅之免稅額82,000元／12
    月）為適當；且每月應扣除4,667元（即其於98年之全年所
    得56,000元／12月）；又許秋美（即債務人母）既有工作，
    理應對林顯揚有扶養之義務，故債務人每月對林顯揚之扶養
    費應以443元｛（6,834元－4,667元）／5人｝為適當等語，
    爰聲明異議等語。
三、按更生方案之還款金額、方式，宜參酌債務人之工作收入、
    經濟能力、家庭因素等情後，作整體及個別之判斷甚然。另
    參同條例第63條至第64條之規定，亦未將還款成數之高低，
    列為法院是否認可更生方案之審酌要件甚明。經查：
  (一)按行政院主計處所公布99年8月份之住宿及餐飲業、餐
    飲業、其他餐飲業受僱員工經常性之薪資，分別為25,3
    34元、未列記、29,397元。而所謂「其他餐飲業」係指
    ：「凡從事餐館業及飲料店業以外餐飲服務之行業均屬之。
    包括：(1)飲酒店、啤酒屋：凡從事酒精飲料之餐飲服務，但
    無提供陪酒員之行業均屬之。(2)未分類其他餐飲業：凡從事
    飲酒店、啤酒屋以外之其他餐飲服務之行業均屬之，如飲食
    攤、小吃攤、冷飲攤、宴席包辦」｛見本院卷（下同）第14
    頁至第15頁｝。據上，其他餐飲業之範圍，尚包括從事與飯
    包業全然不同性質之酒精飲料餐飲服務業，及其他各種飲食
    業在內。職是，前揭所統計之受僱員工平均薪資，僅得作為
    統計學上之參考，不得逕為本件飯包業收入之認定依據，應
    為昭然。至於債務人在祥益飯包店（經營地點：臺東市○○
    街27號）每月之薪資所得，宜根據相關數據，而作個案認定
    。經查：祥益飯包店登記資本額為3,000元（債務人於98年1
    月份聲請本院98年度消債更字第3號更生事件卷（下稱更生
    卷）第40頁：該店營利事業登記證影本）；而財政部臺灣省
    南區國稅局臺東縣分局核定該飯包店自96年6月迄今，每月
    查定之銷售額均為88,000元｛見原審卷（下同）第188頁｝
    。另據債務人在卷內所載：於96年任職該飯包店之每月薪資
    約21,000元、97年則約18,000元（見更生卷第9頁）；於97
    年、90年分別在臺東縣廚師職業工會、臺東縣餐飲業職業工
    會之投保薪資均為21,000元（見更生卷第42頁：勞工保險被
    保險人投保資料表）；於97年度自該飯包店之所得收入為
    95,040元（即每月平均為7,920元，見原審卷第168頁：97
    年度所得資料）。參諸臺東市外食飯包之人口，非如大都會
    之眾，而參諸該飯包店並非位於臺東市中心或上班聚集之地
    區，則其每月營收應未如上開地點之收入，應可認定。故本
    院參諸前揭各年度之數據，於具體、個案認定後，認為：債
    務人所提每月平均之收入為19,500元，應屬合理。
  (二)次按內政部主計處所公佈之98年度臺灣省每人每月最低生活
    費標準為9,829元（已包含居住費用，故不得再另列房貸金
    額，見本院第16頁：歷年最低生活費一覽表），至於所得稅
    所列個人免稅額之規定，僅為國家課稅之特別規範，尚不得
    逕以作為認定個人最低生活標準之依據，至為明確。經查：
  (1)「受扶養權利者，以不能維持生活而無謀生能力者為限。前
    項無謀生能力之限制，於直系血親尊親屬，不適用之。」，
    民法1117條定有明文。而林顯揚（32年1月出生、逾67歲，
    原審第196頁：戶籍謄本）名下除81年出廠之大發汽車1輛外
    ，無任何財產，其在95年無所得收入、96年度自城鄉資源回
    收有限公司之所得來源僅數萬元、98年度自臺東縣政府之所
    得來源僅56,000元（原審卷第20 4頁），顯見前揭年度之所
    得，均非有自固定來源，自不宜作為其固定之收入。況林顯
    揚年數已大，不免有病痛，若以該不固定之些微所得，用以
    醫療之預備急用金，乃屬合理，且符人情事理。故依前揭規
    定林顯揚自不能維持其生活，應受債務人扶養之情。
  (2)「夫妻互負扶養之義務..其受扶養權利之順序與直系血親尊
    親屬同。」（民法第1116條之1）。經查：許秋美（40年8月
    出生、逾59歲：見原審卷第193頁：戶籍謄本），勞動能力
    有限，依原審卷內資料，尚無其所得資料，而聲明人復未舉
    證以實所得來源及數額，故自無法據為是否應扶養林顯揚之
    認定。
  (3)「扶養之程度，應按受扶養權利者之需要與負扶養義務者之
    經濟能力及身分定之。」（民法1119條）。經查：林佳蓉
    （即林顯揚、許秋美之子女，下同）名下除有84年出廠、雷
    諾汽車1輛外，無任何財產、97年度無任何所得；林佳靜
    （62年4月出生、37歲）名無任何財產、97年度無任何所得
    ；林峰旭名下無任何財產、97年度所得為200,000元（見
    原審卷第174頁至第182頁、第193頁、第198頁至第199頁：
    所得資料、財產歸屬清單、戶籍謄本）。據此，有經濟能力
    得扶養林顯揚者，僅有林峰旭與債務人2人，揆諸前揭規定
    ，債務人對林顯揚應支付之扶養費應為4,915元（即9,829元
    ／2人），惟債務人逕以扶養義務人4人，列計應分攤之扶養
    費後，自認自己應分攤之金額為2,457元，尚屬不合。
  (三)至於為使負債務之消費者，得依本條例所定程序清理其債務
    ，以調整其與債權人及其他利害關係人之權利義務關係，故
    債務人可處分所得，扣除自己及依法應受其扶養者所必要生
    活費用後之數額，即應用以償還債務，藉以達：保障債權人
    之公平受償，謀求消費者經濟生活之更生及社會經濟之健全
    發展之機制，以符同條例之立法精神，但絕非僅單方面迫以
    債務人清償債務之壓力，應無疑義。經查：債權人均係成立
    已久之金融機構，每年從事社會服務或慈善救濟之金額，應
    不計其數，據此，理應不至算計已近60歲之許秋美，是否尚
    應扶養逾67歲之配偶林顯揚；或斤斤計較扶養林顯揚之費用
    ，就應以免稅額或最低生活標準計算；或林顯揚於98年自臺
    東縣政府所得不固定收入之56,000元，是否應予扣除等枝枝
    節節之問題，而卻未考慮若林顯揚急病時，所致債務人應增
    加之負擔之人情事理？
  (四)參諸本件除聲明人外，其餘9位債權人於考慮上情後，並未
    提出異議，及審酌聲明人所舉上情，亦未舉證以實其說，職
    是，尚難認其所異議之事項為有理由甚明。
四、據此，本院司法事務官審酌上情後，認為：債務人並無同法
    第63條第1項所示：應不認可；或同法第64條第1項所示：不
    得為認可更生方案之消極條件，復認債務人所提更生方案之
    條件公允，且依同條例第53條第1項第3款但書之規定，將最
    終清償期延長為8年後，爰不經債權人會議可決，逕為認可
    如原裁定書附表一所示更生方案之處分，顯已考量前揭之立
    法意旨，及詳酌債務人最大之清償能力、債權人之利益。職
    是，聲明人聲明異議，核無理由，應予駁回。
五、依消費者債務清理條例第15條，民事訴訟法第95條、第78條
    之規定，裁定如主文所示。
中    華    民    國    99    年    10    月    29    日
                  民事庭  法  官  陳兆翔
以上正本係照原本作成。
如不服本裁定，應於送達後10日內，向本院提出抗告狀（須附繕
本）（抗告至本院合議庭），並應繳納抗告費新臺幣1,000元。
中    華    民    國    99    年    10    月    29    日
                          書記官  吳明學

司法院資訊處製作；財團法人民間司法改革基金會備份。
